臺灣臺中地方法院刑事判決　　　　　　　　　　　　九十一年度訴字第一一六八號
　　公　訴　人　臺灣臺中地方法院檢察署檢察官
　　被　　　告　丙○○
　　選任辯護人　徐盛國
右列被告因偽造貨幣案件，經檢察官提起公訴（九十一年度偵字第七一０三號），本
院判決如左：
    主  文
丙○○無罪。
    理  由
一、公訴意旨係以：被告丙○○於民國八十九年七月中旬，在其臺中市南屯區○○○
    街二一八號三樓之一租住處，明知一真實姓名年籍不詳之綽號「阿通」男子用以
    償債之新臺幣（下同）一千元紙鈔三十二張，均係偽造之假鈔，竟仍意圖供行使
    之用，而收集之。嗣八十九年九月二日二十三時三十分許，員警至前址查察毒品
    ，方於被告房內衣櫃中起獲剩餘偽鈔二十八張，因認被告涉有刑法第一百九十六
    條第一項意圖供行使之用而收集偽造通用紙幣罪嫌。
二、按犯罪事實應依證據認定之，無證據不得推定其犯罪事實；又不能證明被告犯罪
    者，應諭知無罪之判決；刑事訴訟法第一百五十四條、第三百零一條第一項分別
    定有明文。又按認定不利於被告之事實，須依積極證據，苟積極證據不足為不利
    於被告事實之認定時，即應為有利於被告之認定，更不必有何有利之證據。另按
    事實之認定，應憑證據，如未能發現相當證據，或證據不足以證明，自不能以推
    測或擬制之方法，以為裁判基礎。復按認定犯罪事實所憑之證據，雖不以直接證
    據為限，間接證據亦包括在內；然而無論直接或間接證據，其為訴訟上之證明，
    須於通常一般之人均不致有所懷疑，而得確信其為真實之程度者，始得據為有罪
    之認定，倘其證明尚未達到此一程度，而有合理之懷疑存在時，事實審法院復已
    就其心證上理由予以闡述，敘明其如何無從為有罪之確信，因而為無罪之判決，
    尚不得任意指為違法。最高法院三十年度上字第八一六號判例、四十年度台上字
    第八六號判例、七十六年度台上字第四九八六號判例可資參照。再按刑法第一百
    九十六條第一項所謂意圖供行使之用而收集，係指收買受贈互換等一切行為，在
    收取以前，即有行使之犯罪意思者而言。末按意圖供行使之用而收集偽造貨幣罪
    ，以有供行使之用之意圖，並明知為偽造貨幣，而仍收集為構成要件。若根本無
    收集之行為，僅係因他人之交付而持有，即不能律以該項罪名。最高法院亦著有
    二十六年度渝上字第八六七號判例及七十年度臺上字第七九二號判決足資參考。
三、本件公訴人認被告丙○○涉有意圖供行使之用而收集偽造通用紙幣罪嫌，無非係
    以被告對於「阿通」借款之原因、時間及還款之地點前後供述不一，並與證人乙
    ○○之證詞互有出入，又被告於「阿通」交付其三十二張千元紙鈔時，就鈔票之
    數量、厚度與一萬五千元顯不相當之情未加質疑，且其將一萬五千元借予一年籍
    姓名不詳之人時，並未要求書立借款憑證以確保債款之獲償，待其向「阿通」要
    求返還欠款時，亦未要求當面點交，可認被告於收取三十二張千元偽鈔前，已同
    意以一萬五千元換取三十二張偽鈔供己使用，否則被告收得千元紙鈔時既已知該
    疊紙鈔屬偽鈔，嗣何不積極找尋「阿通」以換回一萬五千元，猶任意破壞其中四
    張，僅消極餘留二十八張偽鈔於己住處？且被告果欲將二十八張偽鈔還予「阿通
    」，於金額、張數不符之情況下，憑何可認阿通願意認帳？再以被告試刮其中四
    紙偽鈔，並將剩餘二十八紙偽鈔與五百元真鈔置放於同一抽屜內之舉，足認被告
    確有行使之意圖等為其論據。
四、訊據被告堅決否認其有意圖供行使之用而收集偽造通用紙幣之犯行，辯稱：八十
    九年六、七月間，認識二、三個月之朋友「阿通」在臺中市○○○○街上之Ｈｉ
    ｇｈ  Ｗａｙ  ＰＵＢ店內，以命令口氣要伊拿一萬五千元給他付房租，他說過
    一陣子再還。約二星期後，伊於同一家ＰＵＢ店門口之某台車內看見「阿通」，
    伊就過去向他要錢，他在車上叫伊等一下後，即自右前座車門旁拿出一個信封袋
    交給伊，之後「阿通」之朋友就開車將「阿通」載走，伊當場將信封內之鈔票抽
    出來看，發現鈔票顏色及紙質怪怪的，有懷疑是偽鈔，但沒有數張數，伊回家後
    就用指甲刮其中四張，結果發現蔣公圖像之領子沒有橫紋，亦有掉漆及掉墨水現
    象，並且破掉，伊就確認「阿通」交付之三十二張鈔票都是偽鈔，伊刮破之四張
    偽鈔就將之丟在垃圾桶內，其餘二十八張偽鈔則放在家中，打算下次遇到「阿通
    」時可以還給他，以免他不認帳。伊在警偵訊及本院審理時先後所陳述之內容都
    是一樣的，並沒有不符合之處。又案發當日承辦警員並未持有搜索票，伊亦未在
    屋內有吸食毒品之情形，詎警方竟持槍抵住乙○○之頭部，伸手至乙○○之口袋
    拿取鑰匙打開房門，闖進伊住處搜索，該搜索顯與緊急搜索之條件不合，從而搜
    索取得之證物亦不得據為不利於被告之認定。另警察拍照時，將伊所有之真鈔與
    放在信封袋內之偽鈔抽出一起照相，本來真鈔與偽鈔並未放在一起等語。
五、經查：
（一）臺中市警察局第三分局東區分駐所警員於八十九年九月二日二十三時三十分許
      至臺中市南屯區○○○街二一八號三樓之一被告租住處搜索，係經住在該處之
      被告友人乙○○同意，由其開門入內供警員搜索之事實，此據證人乙○○於警
      訊時陳述明確，核與證人即當時執行搜索之警員林永迪於本院九十年訴字第一
      九四五號審理時到庭證稱：當時有線報，稱臺中市南屯區○○○街二一八號大
      樓有毒品交易，伊等警員埋伏在那邊時發現有人行跡可疑，就上前盤查，當時
      盤查只有一人（應指乙○○），在該大樓入口處盤查，之後他帶伊等上三樓租
      屋處去搜索，才發現毒品及偽鈔，伊等當時有問乙○○是不是在此交易毒品，
      他說沒有交易毒品，只有施用毒品，然後就帶伊等去三樓搜索，後來有一人是
      搜索時進來的等情相符。按搜索為刑事訴訟法所定之強制處分，雖以有令狀之
      搜索為原則，然刑事訴訟法就搜索之強制處分所以採「令狀主義」，無非為落
      實憲法對人民居住、人身、財產等基本權利之保障。而人民對其住處是否允許
      他人進入並實行搜查，乃有處分權利，故在經人民同意下對其住處為搜索，縱
      令並未提出搜索票，亦難謂為違法搜索。本件警員之搜索既經住在該處之乙○
      ○同意，其搜索程序自屬合法。
（二）雖證人乙○○於本案審理時到庭證稱：當時伊一下樓就被三位警察逮捕，並用
      槍指著，且從伊口袋內拿鑰匙開啟三樓之一房門，警察入內搜索並未得到伊之
      同意，伊也未承認施用毒品云云，證人即乙○○之母甲○○亦到庭附和其說。
      惟其等於本院審理時所述，與乙○○於警訊時之供述及警員林永迪之證詞有異
      ，是否可信，尚有疑問。且縱依其等所述，警員未經同意即擅自入內搜索屬實
      ，然依九十年一月十二日修正前刑事訴訟法第一百三十一條規定有左前情形之
      一者，司法警察或司法警察官雖無搜索票，得逕行搜索住宅或其他處所：一、
      因逮捕被告或執行拘提、羈押者。二、因追躡現行犯或逮捕脫逃人者。三、有
      事實足信為有人在內犯罪而情形急迫者。本件警員依據線報，稱臺中市南屯區
      ○○○街二一八號大樓有毒品交易，遂埋伏在大樓外，後來乙○○出現即逮捕
      乙○○，並至乙○○住處即三樓之一搜索，因而發現毒品及偽鈔，嗣乙○○在
      警訊時坦承其有施用大麻等毒品之情形。依此，本件亦應符合前開緊急搜索之
      逮捕被告或有事實足信為有人在內犯罪而情形急迫之狀況，故本件應屬合法搜
      索。又按實施搜索（包括要式搜索及不要式搜索）或扣押時，發現另案應扣押
      之物，亦得扣押之，分別送交該管法院或檢察官，此為刑事訴訟法第一百五十
      二條所明定。準此，本件警員於搜索毒品時，發現另案應扣押之千元偽鈔二十
      八張並予扣押，即屬於法有據。該扣案千元偽鈔既經合法搜索、扣押程序而取
      得，即具證據能力而得作為認定犯罪事實之依據。從而被告辯稱：本件搜索與
      緊急搜索之條件不合，故搜索取得之證物亦不得據為不利於被告之認定云云，
      尚非可採，合先敘明。
（三）被告於本院審理中否認其於八十九年九月三日警訊時曾稱：阿通拿偽造之千元
      鈔放在伊這「抵押，若有錢再還回去」，伊於八十九年七月底「持該偽鈔至臺
      中市公益、大墩、東興、復興路等路段之檳榔攤購買檳榔，企圖將偽造千元鈔
      換開，但均遭老闆發現」等語。被告另否認其於八十九年九月三日偵訊時有稱
      ：一個朋友突然三十二張假鈔丟在「伊家」，伊後來拿去「試用了四張」，結
      果都發現有破損而「沒有成功」等語。被告亦否認其於九十年八月三十一日本
      院審理中曾稱：千元偽鈔是阿通之男子「在伊租住處」交給伊之語。按筆錄內
      所載之被告陳述與錄音或錄影之內容不符者，除有前項但書情形（即有急迫情
      況且經記明筆錄而未經錄音或錄影者）外，其不符之部分，不得作為證據，刑
      事訴訟法第一百條之一第二項定有明文。查八十九年九月三日之警訊及偵查錄
      音帶經調取無著，而本院調取九十年八月三十一日之審理錄音帶，經勘驗結果
      發現被告確未於該日審理時供述：千元偽鈔是阿通之男子「在伊租住處」交給
      伊之語，此有本院九十一年八月十九日勘驗及訊問筆錄在卷可憑，揆諸前開說
      明，自不得以該不符之部分作為本件證據。
（四）又八十九年九月三日之警訊及偵查錄音帶雖無從調取，然縱被告確於警偵訊時
      曾為該項「行使偽造通用紙幣」之自白，惟按被告之自白，不得作為有罪判決
      之唯一證據，仍應調查其他必要之證據，以察其是否與事實相符，此為刑事訴
      訟法第一百五十六條第二項所明定。本件被告雖曾自白持千元偽鈔向檳榔攤購
      買檳榔，但其究係於何時何地向何人購買，並無任何證據資料可供查考。而證
      人即案發時製作警訊筆錄之警員王化中於本院九十年訴字第一九四五號審理時
      證稱：沒有去臺中市○○路、大墩路、東興路、復興路查證被告使用偽鈔與檳
      榔攤換取現金，因當天主要是去查毒品交易，所以就沒有去查證被告以偽鈔與
      檳榔攤換取現金之事，目前時間經過太久，有些檳榔攤早就換販賣之人，所以
      沒有辦法再去檳榔攤查證被告使用偽鈔情形等語，足見並無證據資料足供本院
      再為調查，從而被告自白行使偽造通用紙幣，即缺乏補強證據擔保其真實性，
      自不得僅以被告前開自白即遽認其成立行使偽造通用紙幣之罪行。另被告縱確
      於警偵訊時為行使偽造通用紙幣之自白，但該自白並不得做為被告有意圖供行
      使之用而收集偽造通用紙幣之證據，故亦不得僅以被告於警偵訊時曾供稱其有
      行使偽鈔，即遽以推斷被告有意圖供行使之用而收集偽鈔之犯行。
（五）證人乙○○於本院審理中證述：「阿通」曾在Ｈｉｇｈ  Ｗａｙ  ＰＵＢ向被
      告借一萬五千元，說要繳房租，並說很快就會還，後來伊和被告又去Ｈｉｇｈ
      Ｗａｙ  ＰＵＢ看到「阿通」坐在車上和朋友聊天，被告就叫「阿通」還錢，
      當時「阿通」要被告等一下，後來他從右前座車門內凹槽拿了一個信封袋交給
      被告，之後「阿通」朋友將車開走，被告當場打開信封看了一下，並向伊說他
      覺得鈔票顏色怪怪的，之後被告回去大墩六街租處，他用指甲摳了四張鈔票上
      之蔣公圖像，發現有脫色，被告就跟伊說這些鈔票是偽鈔，並將摳過之四張偽
      鈔丟在垃圾桶，其餘之偽鈔就放在信封袋內收起來，並告訴伊說等下次碰到「
      阿通」時再還給「阿通」等語。核證人乙○○所述，與被告於本院審理時之供
      詞，就交付偽鈔之人、原因、地點、回去摳破四張偽鈔等重要細節，均屬吻合
      。雖證人乙○○前後供述當時「阿通」交付偽鈔時是否與被告說話及被告收受
      還款後是否有將鈔票抽出來看，與被告之供詞有所出入，然該等細節可能因訊
      問者之問法不同而導致回答有些微差異，且亦因距離案發時間已久而難期有清
      晰正確之記憶，故尚不能就少數細節之陳述不一，即遽認該證據不可採。又證
      人甲○○（乙○○之母）於本院審理時到庭證稱：查到偽鈔時伊在現場，伊有
      聽到王燕琪（被告之女友）跟警察說，那些偽鈔是朋友還給被告的，並沒有動
  用，被告知道偽鈔後，打算再還給那位朋友等語。益認被告辯稱：「阿通」自
      車門旁拿出一個信封袋交給伊還錢後就走了，伊當場將信封內之鈔票抽出來看
      ，發現鈔票顏色及紙質怪怪的，回家後就用指甲刮其中四張，結果發現蔣公圖
      像有掉漆及掉墨水現象，伊就確認「阿通」交付之三十二張鈔票都是偽鈔，伊
      刮破之四張偽鈔就將之丟在垃圾桶內，其餘二十八張偽鈔則放在家中，打算下
      次遇到「阿通」時可以還給他等語，尚非無據。
（六）公訴人認被告於「阿通」交付其三十二張千元紙鈔時，就鈔票之數量、厚度與
      一萬五千元顯不相當之情未加質疑，且未要求書立借款憑證以確保債款之獲償
      ，待其向「阿通」要求返還欠款時，亦未要求當面點交，又被告收得千元紙鈔
      時既已知該疊紙鈔屬偽鈔，則其為何不積極找尋「阿通」以換回一萬五千元，
      猶任意破壞其中四張，僅消極餘留二十八張偽鈔於己住處？且被告果欲將二十
      八張偽鈔還予「阿通」，於金額、張數不符之情況下，憑何可認阿通願意認帳
      ？再以被告試刮其中四紙偽鈔，並將剩餘二十八紙偽鈔與五百元真鈔置放於同
      一抽屜內之舉，而推論被告有意圖供行使之用而收集偽造通用紙幣犯行。惟此
      均屬推測之詞，而非意圖供行使之用而收集偽造通用紙幣罪之直接或間接證據
      。況反觀被告於八十九年七月中旬即收受三十二張偽鈔，其於八十九年九月二
      日查獲時猶保留二十八張偽鈔，若被告有意圖供行使之用而收集偽鈔之行為，
      則為何其於一、二個月內不積極使用該等偽鈔，而反將大部分偽鈔置於家中，
      顯與常情不符。
六、綜上所述，並無確切證據證明被告在收取偽鈔以前，即有行使偽鈔之犯罪意思，
    亦即被告並無供行使之用之意圖，亦無明知為偽鈔，而仍收集之情形。此外，本
    件並查無其他積極證據足資證明被告有意圖供行使之用而收集偽造通用紙幣犯行
    ，因此被告辯稱其無該等犯行，尚屬可採。是本件被告之犯行尚屬不能證明，依
    法應諭知無罪之判決，以昭審慎。
據上論斷，應依刑事訴訟法第三百零一條第一項前段，判決如主文。
中      華      民      國    九十一    年      九      月    二十五    日
                                臺灣臺中地方法院刑事第四庭
                                        法  官  張  靜  琪
右正本證明與原本無異。
如不服本判決，應於判決送達後十日內向本院提出上訴狀，上訴於臺灣高等法院臺中
分院( 須附繕本 )。
                                        書記官
中      華      民      國    九十一    年      九      月    二十五    日
